【裁判字號】    98,訴,686
【裁判日期】    980731
【裁判案由】    確認委任關係不存在
【裁判全文】
臺灣高雄地方法院民事判決               98年度訴字第686號
原      告  丙○○
訴訟代理人  陳魁元律師
被      告  百勤建設股份有限公司
法定代理人  甲○○
上列當事人間確認委任關係不存在事件，經本院於民國98年7 月
23日言詞辯論終結，判決如下：
    主      文
確認兩造間之董事委任關係自民國八十四年十二月十一日起不存
在。
訴訟費用由被告負擔。
    事實及理由
壹  程序部分
一、按原告或被告無訴訟能力者，應由法定代理人合法代理，此
    為訴訟成立要件，其有無欠缺，法院不待當事人之主張，應
    依職權調查之。又公司經中央主管機關撤銷或廢止登記者，
    準用公司法第24條至26條關於公司清算之規定。再依公司法
    第322 條規定，公司之清算以董事為清算人；但本法或章程
    另有規定，或股東會另選清算人時，不在此限。次按公司與
    董事間訴訟，除法律另有規定外，由監察人代表公司，股東
    會亦得另選代表公司為訴訟之人，公司法第213 條定有明文
    ，其立法目的係為俾免董事長代表公司對董事訴訟，而有循
    私之舉，倘公司因解散、經中央主管機關撤銷或廢止登記，
    而進行清算程序，由董事擔任清算人，則清算人之權利義務
    與董事同，其於董事以清算人身分對董事訴訟時，亦難免循
    私，爰引同一法理，自不宜由董事以清算人身分對董事訴訟
    ，況公司股東會與監察人在清算程序進行中仍屬存續，故對
    董事之訴訟仍應由監察人或股東會所選任之人代表公司為之
    ，始為適法。合先敘明。
二、查原告現仍登記為被告董事，而被告業經經濟部中部辦公室
    於民國92年4 月9 日以經授中字第09234670660 號函廢止登
    記在案，有公司設立登記事項卡在卷可稽（見本院卷第23頁
    ），揆諸前引規定及說明，本件自應由監察人或股東會所選
    任之人代表被告應訴。又甲○○現仍登記為被告監察人，有
    經濟部中部辦公室98年5 月12日經中三字第09801089400 號
    函附登記案卷為憑（見本院卷第62至78頁），甲○○雖於98
    年5 月26日另訴主張其與被告間之監察人委任關係不存在，
    由本院以98年度審訴字第1340號受理在案（見本院卷第80頁
    、第89頁），然而甲○○在經法院以確定判決確認其與被告
    間之監察人委任關係不存在之前，仍具備被告監察人之身分
    ，被告股東會復未選任其他人代表被告應訴，則兩造因董事
    關係存否之爭執涉訟，自應以甲○○代表被告應訴。故原告
    以甲○○為被告之法定代理人，對被告提起本件訴訟，係屬
    有據。
貳  實體部分
一、原告主張：其於84年12月間已向被告辭任董事職務獲准，並
    於84年12月11日將全部股份售予訴外人丁○○，其董事職務
    已因終止兩造間之委任關係而不存在，詎被告未向經濟部辦
    理變更登記，致其因被告欠稅而有遭法務部行政執行署高雄
    行政執行處（下稱高雄行政執行處）限制住居之危險，且此
    一危險得提起確認之訴予以排除，為此提起本件訴訟。並聲
    明：如主文所示。
二、被告則以：監察人甲○○未實際參與公司營運，無從對董事
    更異情事表示意見等語置辯。並聲明：原告之訴駁回。
三、兩造不爭執事項如下：
  (一)被告業經經濟部於92年4 月9 日以經授中字第09234670660
    號函廢止登記在案。
  (二)依公司設立登記及變更登記事項卡登載：被告設立於81年8
    月19日，資本總額為新台幣（下同）250 萬元，共計25萬股
    ，每股金額為100 元，原告持有12,500股，並擔任董事職務
    。
四、本件爭點為：(一)原告提起本件訴訟有無確認利益？(二)兩造間
    董事委任關係已否終止？其自84年12月11日迄今有無董事委
    任關係存在？茲分述如下：
  (一)原告提起本件訴訟有無確認利益？
  1.按確認法律關係之訴，非原告有即受確認判決之法律上利益
    者，不得提起之，民事訴訟法第247 條第1 項定有明文。所
    謂即受確認判決之法律上利益，係指法律關係存否不明確，
    原告在法律上之地位有不安之狀態存在或受侵害之危險，而
    此種不安之狀態或危險，能以確認判決除去者而言，有最高
    法院52年台上字第1240號判例意旨足資參照。
  2.經查，原告現仍登記為被告董事，復因擔任董事職務，經高
    雄行政執行處以其為被告清算人之一，命其報告被告財產狀
    況，否則將依法限制住居或聲請法院裁定拘提等情，有高雄
    行政執行處98年1 月9 日雄執和90年營所稅執特專字第0006
    0100號函為憑（見本院卷第12頁），惟原告否認兩造自84年
    12月11日迄今仍有董事委任關係存在，既兩造間有無董事委
    任關係存在係屬狀態不明，原告私法上地位復因此處於不安
    之狀態，且該不安狀態得以本訴加以排除，揆諸前揭說明，
    原告提起本件訴訟自有即受確認判決之法律上利益。
  (二)兩造間董事委任關係已否終止？其自84年12月11日迄今有無
    董事委任關係存在？
  1.按公司與董事、經理人間之關係，除本法另有規定外，依民
    法關於委任之規定，公司法第192 條第4 項定有明文。又委
    任契約當事人之任何一方，得隨時終止委任契約，民法第54
    9 條第1 項亦有明定。
  2.原告主張已於84年12月間向訴外人即被告董事長己○○為終
    止董事委任關係之意思表示，並將持股出售予訴外人丁○○
    ，由丁○○以訴外人黃何烏甜、戊○○、乙○○為交易名義
    人乙節，核與證人己○○證稱：原告於84年間告其表示要辭
    任董事，並將股份出售予訴外人丁○○，其亦同意原告辭任
    董事（見本院卷第85頁）等語相符，並有84年12月11日證券
    交易稅一般代徵稅額繳款書3 紙為憑（見本院卷第9 至10頁
    ），應屬可採。揆諸前引規定，原告本得隨時終止兩造間之
    董事委任契約，且其終止之意思表示無須得被告之同意即生
    效力，是以原告既已於84年12月間當面向被告董事長己○○
    為終止董事委任關係之意思表示，則其間之董事委任關係自
    上開對話之意思表示到達被告之時起，即因終止而消滅，堪
    認兩造間之董事委任關係自84年12月11日起已因終止而不存
    在。
五、綜上所述，原告請求確認兩造間之董事委任關係自84年12月
    11日起不存在，係有理由，應予准許。
據上論結，本件原告之訴為有理由，爰依民事訴訟法第78條，判
決如主文。
中    華    民    國    98    年    7     月    31    日
                  民事第五庭   法  官   賴文姍
正本係照原本作成。
如不服本判決，應於送達後20日內，向本院提出上訴狀並表明上
訴理由，如於本判決宣示後送達前提起上訴者，應於判決送達後
10日內補提上訴理由書（須附繕本）。
中    華    民    國    98    年    7     月    31    日
                               書記官   林秀珍


司法院資訊處製作；財團法人民間司法改革基金會備份。
